臺灣高等法院臺中分院刑事判決
110年度上易字第853號
上  訴  人  臺灣臺中地方檢察署檢察官
被      告  蔡家榆
上列上訴人因被告藏匿人犯案件，不服臺灣臺中地方法院110年
度易字第216號中華民國110年8月31日第一審判決（起訴案號：
臺灣臺中地方檢察署109年度偵字第19125號），提起上訴，本院
判決如下：
    主  文
上訴駁回。
    理  由
一、本案經本院審理結果，認第一審判決對被告蔡家榆為無罪之
    諭知，核無不當，應予維持，除引用第一審判決書記載之理
    由外（如附件），另補充如下：
　㈠檢察官上訴意旨雖以：被告既對於「阿耀」之真實姓名有記
    憶點，為何第一時間不向警方說明，並請求警方協助調查，
    而係至檢察官告知其可能涉有藏匿人犯刑責後，才說出一個
    已死亡之人之姓名，且被告如果真無「阿耀」之聯絡方式，
    怎可能將車輛出借，又如何聯繫借還車事宜，故被告所辯實
    係臨訟杜撰之詞，不足採信。又「阿耀」與黃异宏此姓名並
    無任何諧音或關聯性，難認被告事後所稱之黃异宏即為借車
    之友人「阿耀」等語。惟按認定犯罪事實，應依憑證據，且
    須經嚴格之證明，被告否認犯罪事實所持之辯解，縱屬殊有
    疑議，而不能成立，如非有積極證據足以證明其犯罪行為，
    仍不得因其辯解不可採即遽為有罪之認定，更不能僅以推測
    或擬制之方法，以為判決有罪之基礎。查原審已於判決中就
    檢察官上開上訴意旨所指詳加論述（見原審判決理由五㈦）
    ，且未悖於經驗及論理法則，檢察官上訴意旨徒以推測或擬
    制之方法爭執被告辯解不可信，然未能提出其他積極證據足
    以證明被告本件犯行，自難遽為被告有罪之認定。
　㈡檢察官上訴意旨雖另以證人即被害人謝○○於偵訊、原審審理
    時關於本件肇事者外貌、身型及年紀之描述，與被告所指向
    其借車之黃异宏不符，而認被告係故意幫助「阿耀」將肇事
    逃逸罪責脫卸予黃异宏。惟向他人借得車輛後，亦可能將車
    輛另交由友人駕駛，是借車之人未必即為駕車之人，縱證人
    謝○○於偵訊、原審審理時所描述肇事者之外貌、身型及年紀
    ，與被告所指向其借車之黃异宏不符，亦不能排除係黃异宏
    向被告借得車輛後，交由友人駕駛或再將車輛轉借他人之可
    能，是檢察官上開推論，亦嫌速斷，尚無足採。
二、綜上所述，本件公訴意旨所舉之事證，未能證明被告確有藏
    匿人犯之犯行，應認舉證尚有不足，揆諸首揭法律規定與說
    明，即應為被告無罪之諭知。是原判決就此部分判處被告無
    罪，並未悖於經驗及論理法則，檢察官上訴意旨對原審依職
    權所為之證據取捨以及心證裁量為不同之評價，僅係就原審
    依職權為證據取捨及心證形成之事項，重為爭執，俱不足以
    動搖原判決之基礎，其上訴為無理由，應予駁回。　　
據上論斷，應依刑事訴訟法第368條、第373條，判決如主文。
本案經檢察官廖聖民提起公訴，檢察官温雅惠提起上訴，檢察官
林弘政到庭執行職務。 　　　　
中　　華　　民　　國　　110 　年　　12　　月　　21　　日
            刑事第七庭   審判長法　官  梁  堯  銘
                               法　官  王  鏗  普
                               法　官  羅  國  鴻
以上正本證明與原本無異。
不得上訴。 
                               書記官  吳  姁  穗 

中　　華　　民　　國　　110 　年　　12　　月　　21　　日
【附件】
臺灣臺中地方法院刑事判決　　　　　　　110年度易字第216號
公　訴　人　臺灣臺中地方檢察署檢察官
被　　　告　蔡家榆　女　民國00年0月00日生
                    身分證統一編號：Z000000000號
                    住○○市○里區○○路000巷0號
上列被告因藏匿人犯案件，經檢察官提起公訴（109年度偵字第1
9125號），本院判決如下：
    主    文
蔡家榆無罪。
    理    由
一、公訴意旨略以：被告蔡家榆於民國108年6月19日20時18分前
    某時，將其所有車牌號碼000-0000號自用小客車，借給真實
    姓名不詳、綽號「阿耀」之男子。「阿耀」於108年6月19日
    20時18分許，駕駛上開自用小客車沿臺中市大里區國光路1
    段由南往北方向行駛，行經國光路1段與大里路交岔路口時
    ，本應注意轉彎車應禮讓直行車先行，並應注意車前狀況，
    隨時採取必要之安全措施，以避免危險發生，依當時情形：
    天候晴、夜間有照明、路面鋪裝柏油、乾燥、無缺陷、無障
    礙物、視距良好等情，能注意而疏未注意，冒然迴轉至對向
    車道，適謝○○騎乘車牌號碼000-000號普通重型機車沿國光
    路2段由北往南方向行駛，行經上開交岔路口時，不及閃避
    ，2車發生碰撞，致謝○○人車倒地，因而受有右踝、足挫擦
    傷之傷害（過失傷害罪嫌未據告訴）。「阿耀」下車查看後
    ，明知上開車禍業已造成謝○○受傷，在要求謝○○不要報警遭
    拒後，竟基於肇事逃逸之犯意，逕駕駛上開自用小客車離去
    。詎被告明知「阿耀」之真實身分，為使「阿耀」免於成為
    刑事訴追之對象，竟基於藏匿人犯之接續犯意，先於108年7
    月1日以車主身分，與謝○○成立和解，並當場給付賠償金，
    再於108年8月5日14時6分許至警局製作筆錄時，佯稱：上開
    自用小客車係借給友人「阿耀」使用，但其不知道姓名，亦
    無從聯絡云云，致警方無從查緝「阿耀」之真實身分，而於
    109年3月11日臺灣臺中地方檢察署檢察官偵訊中，接續佯稱
    上開自用小客車係借給友人「阿耀」使用，但其不知道姓名
    ，亦無從聯絡云云。經該署檢察官告知藏匿人犯恐有刑責後
    ，蔡家榆復於109年4月22日至警局製作筆錄時，接續佯稱：
    「阿耀」真實身分係業於109年1月17日7時10分死亡之黃异
    宏云云，意圖使自身脫免藏匿人犯之刑責，並將肇事逃逸罪
    責幫助「阿耀」脫卸給黃异宏。嗣因黃异宏之個人特徵與蔡
    家榆描述之「阿耀」特徵及謝○○描述之案發當時駕駛男子特
    徵，相距甚大，始悉上情。因認被告涉犯刑法第164條第1項
    之藏匿入犯罪嫌。
二、按犯罪事實應依證據認定之，無證據不得認定犯罪事實；有
    罪之判決書應於理由內記載認定犯罪事實所憑之證據及其認
    定之理由，刑事訴訟法第154條第2項及第310條第1款分別定
    有明文。而犯罪事實之認定，係據以確定具體的刑罰權之基
    礎，自須經嚴格之證明，故其所憑之證據不僅應具有證據能
    力，且須經合法之調查程序，否則即不得作為有罪認定之依
    據。倘法院審理之結果，認為不能證明被告犯罪，而為無罪
    之諭知，即無前揭第154條第2項所謂「應依證據認定」之犯
    罪事實之存在。因此，同法第308條前段規定，無罪之判決
    書只須記載主文及理由。而其理由之論敘，僅須與卷存證據
    資料相符，且與經驗法則、論理法則無違即可，所使用之證
    據亦不以具有證據能力者為限，即使不具證據能力之傳聞證
    據，亦非不得資為彈劾證據使用。故無罪之判決書，就傳聞
    證據是否例外具有證據能力，本無須於理由內論敘說明（最
    高法院100年度台上字第2980號判決意旨參照）。是本院以
    下採為認定被告無罪所使用之證據，不以具有證據能力者為
    限，且毋庸論敘所使用之證據是否具有證據能力，合先敘明
    。
三、再按犯罪事實應依證據認定之，無證據不得認定其犯罪事實
    ；又不能證明被告犯罪者，應諭知無罪之判決，刑事訟訴法
    第154條第2項、第301條第1項前段分別定有明文。又所謂認
    定犯罪事實之證據，係指足以認定被告確有犯罪行為之積極
    證據而言，該項證據自須適合於被告犯罪事實之認定，始得
    採為斷罪之資料；而認定不利於被告之事實，須依積極證據
    ，苟積極證據不足為不利於被告事實之認定時，即應為有利
    於被告之認定，更不必有何有利之證據；事實之認定，應憑
    證據，如未能發現相當確實證據，或證據不足以證明，自不
    能以推測或擬制之方法，以為裁判之基礎；且刑事訴訟上之
    證明資料，無論其為直接證據或間接證據，而為認定犯罪事
    實所憑，均須達於通常一般之人均不致有所懷疑，而得確信
    其為真實之程度，始得據為有罪之認定，若其關於被告是否
    犯罪之證明未能達此程度，而有合理懷疑之存在，致使無從
    形成有罪之確信，即不得遽為不利被告之認定（最高法院29
    年上字第3105號、30年上字第816號、40年台上字第86號、7
    6年台上字第4986號判例可資參照）。又檢察官就被告犯罪
    事實，應負舉證責任，並指出證明之方法，刑事訴訟法第16
    1條第1項定有明文，因此，檢察官對於起訴之犯罪事實，應
    負提出證據及說服之實質舉證責任。倘其所提出之證據，不
    足為被告有罪之積極證明，或其指出證明之方法，無從說服
    法院以形成被告有罪之心證，基於無罪推定之原則，自應為
    被告無罪判決之諭知（最高法院92年台上字第128號判例意
    旨參照）。
四、公訴意旨認被告涉犯刑法第164條第1項之藏匿入犯罪嫌，無
    非係以被告之供述與證人謝○○、林○○、賴○○之證述及臺灣臺
    中地方檢察署109年度相字第136號死者黃异宏之檢驗報告、
    死亡證明書，為其主要之論據。
五、惟訊據被告堅詞否認涉有何藏匿人犯之犯行，辯稱：我真的
    不知道事情會變這樣，我是在地檢署時，檢察官跟我說「阿
    耀」死了，我才知道「阿耀」死了，我沒有藏匿人犯，我真
    的也很無辜，「阿耀」將車子還給我的時候，有跟我講，車
    子有跟別人擦撞，但已經處理好了，我有出去看，車子也沒
    有大的損壞，是到後面交通隊打電話給我，我才知道「阿耀
    」沒有處理，因我是車主，我想說我也有責任，對方有受傷
    ，所以我想盡快和解，但我不知道如何聯絡「阿耀」，我才
    跟交通隊的人要被害人謝○○的資料，交通隊不給我，但交通
    隊當場打電話讓我與謝○○的家人或本人聯絡，經過他們同意
    才可以取得他們的資料，當場謝○○的爸爸就有留電話給我，
    我才去探視謝○○，我有跟謝○○說我真的找不到人，他們說他
    們也沒怎樣，後來才和解等語。經查：
(一)證人謝○○於109年7月24日偵訊時結具結證稱：那天跟我發生
    車禍後肇事逃逸的人是否係所提示黃异宏照片之人，因那天
    很暗，我沒什麼印象，我沒辦法確定；那天跟我發生車禍後
    肇事逃逸的人不是所提示黃蓬年、劉世強照片之人；當時跟
    我發生車禍的男駕駛，看起來黑黑的，臉看起來有點老，看
    起來跟我爸爸差不多歲數，所以我才會說4、50歲等語。嗣
    證人謝○○於110年4月8日本院審理時具結證稱：當時開車跟
    我發生交通事故之人，是否為所提示檔案照片中之黃异宏，
    看臉看不出來，因有點太久了，沒有什麼印象，我只知道對
    方比我矮，他站起來的高度大約到我鼻子這邊，應該不到17
    0公分，有一點黑黑的而已，身材微胖，比我胖，沒有辦法
    目測是幾公斤；被告在發生交通事故之後，有聯絡到我父親
    ，因我也沒怎樣，就擦傷而已，我們就和解；當時被告有提
    到說車是借朋友開的，因聯絡不到朋友，被告是車主，所以
    她來跟我和解，在本案交通事故發生之後，除了被告之外，
    並沒有其他人跟我聯繫要跟我處理和解的事情等語。觀諸證
    人謝○○於偵訊及本院審理時前後結證所述，其對當時駕車與
    其發生交通事故之人是否為黃异宏，因印象模糊，無法確定
    。換言之，依證人上開前後所述，其尚無法確認排除黃异宏
    為本案駕車肇事逃逸之人。
(二)再觀諸證人即臺中市政府警察局霧峰分局霧峰交通分隊警員
    曾○○於109年3月11日偵訊時證稱：我們調監視器，只看到車
    子的行向，沒看到駕駛人等語，及卷附之路口監視器畫面截
    圖照片（見109偵4979卷第139頁至第140頁）。足徵案發現
    場附近之路口監視器僅拍攝到肇事車輛之行車方向及車牌，
    並未拍攝到肇事車輛駕駛人之臉龐及身影，亦無法憑藉路口
    監視器畫面影像加以排除黃异宏為本案駕車肇事逃逸之人。
(三)又稽之卷附之員警職務報告及警方所調閱被告名下申登之門
    號0000000000、0000000000、0000000000號行動電話自108
    年6月18日0時起至同年月20日23時59分59秒止之雙向通聯紀
    錄（見109偵4979卷第185頁至第186頁、第197頁至第199頁
    反面、第第237頁至第254頁），發現僅門號0000000000號行
    動電話雙向通聯之發話基地台符合被告之活動軌跡，且該門
    號行動電話於109年6月19日20時18分許之發話基地台位於被
    告戶籍地（即臺中市○○區○○路000巷00號8樓頂）附近，顯見
    被告並非本案駕車肇事逃逸之人。又門號0000000000號行動
    電話於上開案發時段，曾與門號0000000000、0000000000號
    行動電話聯繫，經警方調閱上開2行動電話門號之申登人基
    本資料及雙向通聯紀錄（見109偵4979卷第200之1頁至第234
    頁），發現門號0000000000號行動電話之申登人為黃蓬年，
    於上開案發時段，該門號行動電話發話之基地台係位於臺中
    市霧峰區南勢段一帶，與本案案發地不符，而門號00000000
    00號之申登人為劉世強，於上開案發時段，該門號行動電話
    發話之基地台係位於臺中市○○區○○路000號，亦與本案案發
    地不符，況依證人謝○○上開所證述，黃蓬年、劉世強均非本
    案駕車肇事逃逸之人。據此，上開卷證資料雖可證被告並非
    本案駕車肇事逃逸之人，惟亦無法以之排除黃异宏為本案駕
    車肇事逃逸之人。
(四)另證人（即黃异宏之母）林○○於偵訊時雖證稱：我都叫黃异
    宏本名，黃异宏不會喝酒，沒有聽黃异宏講過有跟朋友借車
    ，跟人家發生車禍的事等語。惟證人林○○於偵訊時亦證稱：
    我不知道外面怎麼叫黃异宏，也不知道朋友怎麼叫他，他很
    少帶朋友回家，我也要上班，跟他見面的機會不多；黃异宏
    跟他哥哥有發生一些衝突，也沒有在講話等語。可見證人林
    ○○係不知黃异宏在朋友或外人口中所稱呼之綽號為何，而非
    黃异宏沒有綽號，且黃异宏既已成年，與證人林○○見面之機
    會不多，又與其胞兄因發生衝突而彼此間不講話，其是否有
    在外喝酒之習性及生活上究竟發生何事，未必會全然向證人
    林○○吐露。再細觀警方在黃异宏燒炭自殺之自用小客車內所
    發現之發票，當天除有購買本炭、烤肉架等物品外，尚有購
    買冰火香檳口味、冰火葡萄口味等酒類飲品（見相卷第27頁
    ）。是自無法以證人林○○上開所述，與被告所稱「阿耀」會
    主動至其住處買酒乙詞不符，即逕推認黃异宏確非本案駕事
    肇事逃逸之人，進而認定被告涉有本案藏匿人犯之犯行。
(五)又證人賴○○於警詢中雖證稱：我於109年1月17日在廍子公園
    運動時，發現車內有名男子（即黃异宏）在車內燒炭自殺，
    我發現該名男子特徵為年紀約30歲、身材瘦、沒載眼鏡等語
    。惟人之年齡本會因觀看者之年紀、生活經歷及個人角度不
    同，產生落差，且身材胖瘦亦可能因飲食、營養狀況及活動
    量之多寡，隨時間經過而有不同，本案案發時間為108年6月
    19日，距離109年1月17日，已逾半年，縱證人謝○○證述於案
    發時所見本案駕車肇事逃逸之人身材微胖、年紀約40、50歲
    等情，核與證人賴○○上開所述於109年1月17日所見黃异宏身
    材瘦、年紀約30歲等情及檢驗報告書死亡證明書所載有所不
    同，亦不足以此遽推認黃异宏確非本案駕車肇事逃逸之人，
    進而認定被告涉有本案藏匿人犯之犯行。
(六)被告係車牌號碼000-0000號自用小客車之車主，此為被告所
    自承，並有車牌號碼000-0000號之車輛詳細資料報表附卷可
    稽（見109偵4979卷第149頁）。又警方係依路口監視器所拍
    攝之肇事車輛車牌號碼，循線通知被告於108年6月22日17時
    57分許，前往臺中市政府警察局霧峰分局霧峰交通分隊製作
    警詢筆錄，有臺中市政府警察局霧峰分局處理道路交通事故
    談話紀錄表在卷足憑（見109偵4979卷第93頁），然被告係
    於108年7月1日始與謝○○簽訂和解書，亦有該和解書附卷可
    參（見109偵4979卷第25頁）。足認被告上開所辯其係因交
    通隊員警撥打電話予謝○○之家人或本人，取得謝○○父親之電
    話，始前往探視謝○○，嗣後並達成和解等情，與上開所述時
    序相符，尚非無據，應堪採信。是被告應非主觀上認知「阿
    耀」已處理好車禍，於未經警方通知到案說明前，即已積極
    主動尋找與謝○○父親共同友人聯絡謝○○商談和解事宜。再者
    ，被告經警方以車主身分通知到案說明後，主觀上認其既係
    肇事車輛車主，對車禍被害人應有責任，而尋求與被害人和
    解之舉動，亦非顯悖離常情之舉。自無法以被告事後於108
    年7月1日與謝○○簽訂和解書乙節，即逕推認被告此舉係為藏
    匿本案駕車肇事逃逸之人。
(七)至被告為何不於第1次警詢時即指認黃异宏為本案駕車肇事
    逃逸之人，且為何肯將上開自用小客車出借予未留下任何聯
    繫方式之人，業經被告陳明係因其事後回憶起「阿耀」曾提
    及他的姓名叫「黃綠紅（音譯）」，並有大概寫一下他的姓
    名，他的姓名上面有一個己，其至分局時，有提供予唐姓警
    員，唐姓警員即協助查詢，並拿口卡供其指認（見109偵191
    25卷第22頁、本院卷第80頁），且因其3、4年前認識「阿耀
    」，曾拿名片給「阿耀」，其與「阿耀」平常雖沒有聯絡，
    但「阿耀」會到其住處買酒，也會在外面碰面，案發前，「
    阿耀」直接到其住處，向其表示要借其車子載東西，其就將
    車子借「阿耀」（見109偵19125卷第19頁至第21頁），姑不
    論被告上開所述等情是否合乎情理，惟依上開所述，本案尚
    乏積極證據足證被告係將上開自用小客車出借予其他人，而
    得確認排除黃异宏為本案駕車肇事逃逸之人，縱被告上開所
    陳之原因不合情理，亦無法僅憑此即逕認被告係出借上開自
    用小客車予其他人，進而推認黃异宏確非本案駕車肇事逃逸
    之人。
六、綜上所述，本件依檢察官所舉之證據，尚不足以堆砌使本院
    達於通常一般之人均不致有所懷疑，而得被告有公訴意旨所
    指藏匿人犯犯行之確信有罪心證。此外，復查無其他積極明
    確之證據，足以認定被告有公訴意旨所指之上開犯行。揆諸
    前揭法條及判例意旨說明，本件犯罪尚屬不能證明，基於罪
    疑唯輕之法理，自應為被告無罪之諭知。
據上論斷，應依刑事訴訟法第301條第1項，判決如主文。
本件經檢察官廖聖民提起公訴，檢察官溫雅惠到庭執行職務。
中　　華　　民　　國    110    年    8    月    31    日
                  刑事第十一庭 法 官  曹錫泓
以上正本證明與原本無異。
如不服本判決應於收受送達後20日內向本院提出上訴書狀，並應
敘述具體理由；其未敘述上訴之理由者，應於上訴期間屆滿後20
日內向本院補提理由書（均須按他造當事人之人數附繕本）「切
勿逕送上級法院」。
                               書記官 張雅如
中　　華　　民　　國　 110　　年　　9 　　月　　1 　　日